【裁判字號】    97,訴,1557
【裁判日期】    980112
【裁判案由】    塗銷土地抵押權登記
【裁判全文】
臺灣臺南地方法院民事判決              97年度訴字第1557號
原        告    丙○○
兼訴訟代理人    丁○○
被        告    乙○○○○○○.
上列當事人間請求塗銷土地抵押權登記事件，經本院於民國97年
12月29日言詞辯論終結，判決如下：
    主      文
被告應將坐落臺南縣白河鎮○○○段二九一、二九二地號土地，
於民國八十五年以台南縣白河地政事務所白地字第００六一０六
號收件、登記日期民國八十五年七月十七日、擔保債權總金額新
臺幣參佰萬元所為之抵押權設定登記予以塗銷。
訴訟費用新臺幣參萬零柒佰元由被告負擔。
    事實及理由
一、按原告於判決確定前，得撤回訴之全部或一部；訴之撤回，
    被告於期日到場，未為同意與否之表示者，自該期日起10
    日內未提出異議者，視為同意撤回，民事訴訟法第262條第1
    項、第4項分別定有明文。查本件原告於民國97年12月8日具
    狀撤回展延繼承登記部分之請求，未經被告表示異議，是原
    告就該部分之請求，依上所述，已生撤回之效力，合先敘明
    。
二、本件原告主張：
(一)坐落臺南縣白河鎮○○○段291、292地號土地（以下簡稱系
    爭土地）為被繼承人魏攀龍所有，嗣被繼承人於97年1月14
    日死亡後，原告於97年11月12日以分割繼承為原因分別辦理
    所有權移轉登記予丙○○、丁○○。而系爭土地上有2筆抵
    押權之設定：登記次序0001為最高限額新臺幣（下同）145
    萬元之抵押權，權利人為臺南縣白河鎮農會，抵押權存續期
    間自79年5月16日至109年5月16日；登記次序0002為擔保債
    權總金額3百萬元之抵押權，權利人則為被告，抵押權存續
    期間自85年7月1日至86年7月15日。原告在被繼承人死亡後
    ，依法聲請限定繼承，並經本院於97年2月29日以97年度繼
    字第270號裁定公示催告在案，原告並於97年3月21日、97年
    9月29日、97年10月18日、97年10月31日，分別以00128 號
    存證信函、00492號存證信函、00116號存證信函、電話洽詢
    通知被告提報債權，被告卻無法提報債權及數額證明。
(二)被告謂於97年12月1日第03375號存證信函中，已報明原債權
    與數額，與事實不符，該03375號存證信函，臺北民權郵局
    存證之戳記日期為97年12月8日，僅有4頁且並無附件，與被
    告所述不符，而被告於97年11月26日之答辯狀仍未檢附原債
    權與數額證明。另被告於97年12月2日之答辯狀補正之資料
    中，土地建物登記申請書及抵押權設定契約書，非原債權與
    數額之證明文件。
(三)被告對系爭土地之抵押權係於85年7月17日登記，存續期間
    自85年7月1日至86年7月15日，清償日期為86年7月15日，而
    在登記、存續及應清償日之85、86年一年間，被繼承人已70
    多歲，依其生活所費（無經營生意，原本是在鄉下從事農作
    ，後來北上至三重農會做工地管理員，之後做停車場管理員
    ），並無300萬元鉅額金錢之需求；若果真有鉅額借貸或債
    務，被告應持有借據、票據或其他足以證明原債權與數額之
    證明，雖被告抗辯其與被繼承人間曾有借據，但於設定抵押
    後，被繼承人就把借據拿回去云云，惟此點並不合邏輯，蓋
    被告既明知拿不到錢，為何要將借據還給被繼承人。
(四)依民法第860條及第861條，抵押權係依附在原債權之下，供
    原債權優先受償之擔保，原債權消滅，抵押權亦無所適用。
    既被告對於原債權與數額無法證明，從其所屬之抵押權自屬
    無效，爰依上開規定，聲明如主文第1項所示。
三、被告則以：
(一)系爭土地抵押權所擔保之債權既為優先債權，且為繼承人已
    知之債權，即無所謂申報債權期限已過之說，原告於97年9
    月20日報明債權之屆滿日至今，罔顧法令、隱匿已知債權，
    並延宕債權清償之程序，其行為已違反限制繼承、清償債務
    之立法精神及美意。況被告已於97年12月1日以存證信函第
    03375號向原告報明債權，依民事訴訟法第543條及第544條
    之規定，申報權利期間已滿後而在未為除權判決前者，與在
    期間內申報者有同一之效力，因此原告謂報明債權期限已過
    之理由，於法不符。
(二)被告對被繼承人就系爭土地抵押權所擔保之債權，係被繼承
    人向被告陸續借貸，一部份為日常生活之借貸，另一部份係
    被繼承人遭追債時，被告基於情誼借貸給被繼承人償債，至
    原告主張被繼承人無大筆資金之需求，被告亦不知被繼承人
    當時為何欠下債務，而於82、83年間，被繼承人已欠款300
    多萬元，因被繼承人無法還款，就以系爭土地設定抵押權給
    被告，並說一年內會還款，雙方因此至臺南請代書就系爭土
    地辦理設定抵押，但設定抵押後，被繼承人說已設定抵押，
    因此就將借據拿回去。另依民法第125條債權之請求權因15
    年不行使而消滅，本債權之求償屆滿日期為100年7月16日，
    因此原告主張抵押權失效及請求塗銷抵押權登記，於法無據
    等語，資為抗辯。並聲明：駁回原告之訴。
四、本件有關原告主張：渠等因繼承分別取得系爭土地所有權，
    系爭土地上設定有如上述以渠等之被繼承人「魏攀龍」為債
    務人、權利價值300萬元之第2順位抵押權登記等情，業據提
    出系爭土地登記簿謄本2份為憑，且為被告所不爭執，堪信
    為真實。又原告主張系爭抵押權所擔保之債權並不存在，請
    求塗銷抵押權登記，則為被告所否認，並以前詞置辯。則本
    件爭執之要點在於被告對抵押債務人即原告之父魏攀龍是否
    有300萬元借貸債權存在？
五、本院判斷：
(一)按一般抵押權，基於於抵押權之從屬性，必先有擔保債權存
    在始得成立，若所擔保之債權不存在，縱為抵押權之設定登
    記，仍難認其抵押權業已成立。次按，消費借貸契約依民法
    第474條規定為要物契約，是以當事人間就抵押債權存否有
    爭執時，如其債權係屬借款，自應由貸與人就借款已交付之
    事實，負舉證責任。本件被告對被繼承人之抵押債權係屬借
    款，依上所述，即應由被告就借款已交付之事實負舉證責任
    。
(二)查本件被告雖提出系爭土地登記第一類謄本、土地登記申請
    書、土地抵押權設定契約書等件為證，然此僅得證明被告就
    系爭土地設定抵押權登記之事實，並不得遽以認定被告對魏
    攀龍有300萬元之借款債權，被告仍需舉證證明其與抵押債
    務人魏攀龍間借貸關係存在。經查，依據證人即辦理本件抵
    押權登記事項之代書甲○○、孫昭憲到庭具結證稱，本件登
    記事項實際係由孫昭憲辦理，而孫昭憲僅係依被告與被繼承
    人之意思表示辦理設定抵押權登記，至於雙方為何辦理抵押
    權登記是屬於私人事務等語，是由上開證述，亦無法證明被
    告對被繼承人有借貸關係存在，此外，被告抗辯被繼承人於
    設定抵押後，就將借據拿回去云云，為原告所否認，被告亦
    無法舉證以實其說，被告對其主張有借貸合意及交付借款之
    事實既乏任何證據證明，尚難認系爭抵押權所擔保之債權確
    屬存在，主債權既未存在，則抵押權雖已為設定登記，亦難
    認已有效成立。
六、綜上所述，被告既未舉證證明其對魏攀龍間確有300萬元借
    貸債權，基於抵押權從屬性，抵押權失所附麗，原告依據所
    有權之法律關係，請求塗銷系爭土地上以被告為權利人之第
    2順位抵押權設定登記，洵屬有據，應予准許。
七、本件事證已臻明確，兩造其餘攻擊、防禦方法與判決之結果
    不生影響，爰不另贅論，附此敘明。
八、本件訴訟費用為裁判費30,700元，由敗訴之被告負擔。
九、結論：原告之訴為有理由，依民事訴訟法第78條、第87條第1
    項，判決如主文。
中    華    民    國    98    年     1    月    12    日
                  民事第三庭    法  官  蔡雅惠
以上正本係照原本作成
如對本判決上訴，須於判決送達後20日內向本院提出上訴狀
中    華    民    國    98    年     1    月    12    日
                                書記官  詹書瑋


司法院資訊處製作；財團法人民間司法改革基金會備份。
